【裁判字號】    92,訴,175
【裁判日期】    921105
【裁判案由】    塗銷土地所有權移轉登記
【裁判全文】
臺灣花蓮地方法院民事判決  九十二年度訴字第一七五號
    原      告  第一商業銀行股份有限公司運河分公司
    法定代理人  甲○○
    訴訟代理人  吳明益律師
                李文平律師
    被      告  丙○○      住.
                乙○○      住.
    右  二  人
    訴訟代理人  丁○○○    住.
右當事人間請求塗銷土地所有權移轉登記事件，本院判決如左：
    主    文
被告丙○○與被告乙○○於民國九十一年十月二十二日就附表所示不動產之信託行為
應予撤銷。
被告乙○○應塗銷其就附表所示不動產以信託行為原因，於民國九十一年十月二十四
日所為之所有權移轉登記。
訴訟費用由被告負擔。
    事實及理由
一、本件被告經合法通知，均未於言詞辯論期日到場，核無民事訴訟法第三百八十六
    條各款所列情形，爰依原告聲請，由其一造辯論而為判決。
二、原告起訴主張：訴外人向港企業股份有限公司（下稱向港公司）邀同被告丙○○
    為連帶保證人，自民國九十一年四月九日起，陸續向原告借款共達十九筆，合計
    美金三十五萬三千一百六十七元二角二分，詎訴外人向港公司自九十一年九月六
    日起即未依約繳付，且履經催討均未清償，經原告訴請向港公司及被告丙○○連
    帶給付原告上開本金及逾期利息、違約金，業經台灣台南地方法院以九十二年度
    重訴字第七八號民事判決確定，惟被告丙○○竟於九十一年十月二十二日，將其
    所有如附表所示之不動產（下稱系爭土地）信託與被告乙○○，並於九十一年十
    月二十四日完成所有權登記，然原告與被告尚有債權存在，且發生於信託登記行
    為之前，該信託行為導致被告丙○○財產減少，且被告丙○○除系爭土地外，雖
    尚有其他資產，然或已信託與他人，或已設定抵押權，僅存新營市王公廟一四四
    －十地號土地未辦理信託，亦未有抵押權設定，然該筆土地公告現值僅有新台幣
    （下同）三十一萬四千六百元，與原告對被告丙○○之債權差如天壤，故被告丙
    ○○就系爭土地所為之信託行為顯有害於原告債權之實現，故依信託法第六條第
    一項之規定，訴請撤銷被告間就系爭土地之信託行為，並塗銷系爭土地之所有權
    移轉登記。並聲明：如主文第一、二項所示。
三、被告則以：被告丙○○於九十一年十月二十二日將系爭土地信託與被告乙○○時
    ，並不知向港公司與原告之借貸有未依約繳納利息之事，被告丙○○將系爭土地
    信託與被告乙○○係因為向港公司之實際負責人鍾達榮為被告丙○○之妹夫，鍾
    達榮經營向港公司期間，向被告丙○○借貸近千萬元供給向港公司作為週轉金，
    被告之妻乙○○乃要求被告丙○○辭去向港公司法定代理人之職，且為免妹夫就
    被告丙○○之不動產再生動用之念頭，遂要求將被告丙○○名下所有之不動產信
    託與被告乙○○，由被告乙○○代為管理、處分及收益，但受益人仍為被告丙○
    ○，被告丙○○不否認為向港公司之連帶保證人，但被告丙○○為信託行為時，
    原告之損害尚未發生，且原告仍得就被告乙○○代為處理系爭土地後，移轉與被
    告丙○○之利益為請求，且向港公司本身尚有資產，系爭借款之連帶保證人亦非
    僅被告丙○○一人，原告仍有其他求償對象，故被告之信託行為難謂有損害於原
    告之權利，原告之請求無理由。並聲明：原告之訴駁回。
四、兩造不爭執之事實：
    (一)訴外人向港公司邀同被告丙○○為連帶保證人，自九十一年四月九日起，陸續
      向原告借款共達十九筆，合計美金三十五萬三千一百六十七元二角二分，詎屆
      清償日尚未清償，經原告訴請向港公司及被告丙○○連帶給付原告上開本金及
      逾期利息、違約金，業經台灣台南地方法院以九十二年度重訴字第七八號民事
      判決確定。
    (二)被告丙○○於九十一年十月二十二日，將系爭土地信託與被告乙○○，並於九
      十一年十月二十四日辦妥以信託為原因之所有權移轉登記，被告丙○○其餘名
      下之資產或信託與他人，或已設定抵押權，僅存新營市王公廟一四四－十地號
      土地未辦理信託，亦未有抵押權設定，然該筆土地公告現值僅有新台幣（下同
      ）三十一萬四千六百元。
五、得心證之理由：
    本件兩造所爭執之處，應在於被告丙○○將系爭土地信託登記與被告乙○○，是
    否有害於被告丙○○之債權人即原告之權利？
  (一)按信託關係，乃委託人將財產權移轉或為其他處分，使受託人依信託本旨，為受
    益人之利益或特定目的，管理或處分信託財產，此觀信託法第一條規定自明。信
    託財產既須移轉其權利於受託人而獨立存在，已非委託人之權利，對委託人之債
    權人而言，委託人之責任財產顯有減少，按諸債務人之財產為全體債權人之總擔
    保之原則，自可能損害於委託人之債權人。故信託法第六條第一項規定：「按信
    託行為有害於委託人之債權人權利者，債權人得聲請法院撤銷之。」依本條項規
    定，只要債務人所為之信託行為有害於債權者，債權人即得聲請法院撤銷。亦即
    不論債務人所設立之信託係有償或無償（事實上信託行為移轉財產與受託人並無
    對價關係，無所謂有償無償），債權人均得訴請法院撤銷之，蓋受託人並未支付
    對價，無特別保護之必要。又所謂信託行為有害於委託人之債權人權利者，係指
    因委託人之行為，致其債權人之債權不能獲得滿足，即因該信託行為而致積極的
    減少財產，或消極的增加債務，因而使債權陷於清償不能、或困難、或遲延之狀
    態。
  (二)原告主張向港公司於九十一年四月九日，邀同被告丙○○為連帶保證人，陸續向
    原告借款共十九筆，合計美金三十五萬三千一百六十七元二角二分，且自九十一
    年九月六日起未依約清償，經原告訴請被告丙○○與向港公司連帶給付上開本金
    及逾期利息、違約金，並經法院判決確定等情，業經其提出台灣台南地方法院九
    十二年度重訴字第七八號民事判決書一份為證，且為被告所不爭執，應堪信為真
    實。又被告丙○○於九十一年十月二十二日，將系爭土地信託登記與被告乙○○
    ，並均於同年月二十四日辦理移轉登記，而被告丙○○所有之其餘資產或信託與
    他人，或已設定抵押權，僅坐落於台南縣新營市○○○段一四四之十地號土地未
    設定抵押，亦未信託登記與他人，但該筆土地依公告現值計算僅值三十一萬四千
    六百元等情，亦據原告提出與所述相符之土地暨建物登記謄本、歸戶財產查詢清
    單為證，且為被告所不爭執，足證原告此部分之主張為真正。復觀之前揭民事判
    決所附附表所載各筆借款之利息起算日，最早為九十一年四月九日；遲延利息起
    算日，最早為九十一年九月七日、最晚為九十一年九月十日，足見被告丙○○在
    將系爭土地信託登記與被告乙○○之前，原告對被告丙○○之債權即已發生，而
    被告丙○○名下財產已大部分信託登記與被告乙○○及他人，或已設定抵押權，
    名下所僅餘一筆土地價值不高等情，已詳述如前，足認被告丙○○將系爭土地移
    轉登記與被告乙○○之信託行為，將使原告之債權無法獲得清償，自屬有害於原
    告之債權。被告抗辯：原告可向其他連帶保證人請求，無損原告對被告丙○○之
    債權云云，顯不足採。
  (三)從而，原告依信託法第六條第一項規定，訴請撤銷被告間就系爭土地所為之信託
    行為，並請求命被告乙○○就系爭土地，於九十一年十月二十四日以信託為原因
    所為之所有權移轉登記，予以塗銷，為有理由，應予准許。
六、本件事證已臻明確，兩造其餘攻擊防禦方法及證據資料，核與本件判決結果不生
    影響，不予一一論述，併予敘明。
七、結論：本件原告之訴為有理由，依民事訴訟法第三百八十五條第一項前段、第七
    十八條、第八十五條第一項前段，判決如主文。
中      華      民      國    九十二    年     十一     月      五      日
                              臺灣花蓮地方法院民事庭
~B法  官  李世華
右為正本係照原本作成。
如對本判決不服，應於送達後二十日內，向本院提出上訴狀。（應抄附繕本）
~B法院書記官  陳賜福
中      華      民      國    九十二    年      十一    月      六      日


司法院資訊處製作；財團法人民間司法改革基金會備份。
